臺灣雲林地方法院民事判決
109年度訴字第438號
原      告  財政部國有財產署中區分署

法定代理人  趙子賢  
訴訟代理人  吳榮昌律師
複  代理人  王柏興  
被      告  李金木  
訴訟代理人  林再輝律師
上列當事人間請求給付補償金事件，本院於民國111年6月23日言
詞辯論終結，判決如下：
    主  文
被告應給付原告新臺幣壹佰陸拾壹萬伍仟玖佰伍拾元，及自民國
一０九年七月二十六日起至清償日止，按年息百分之五計算之利
息。
訴訟費用由被告負擔。
本判決於原告以新臺幣伍拾肆萬元為被告供擔保後得假執行。但
被告以新臺幣壹佰陸拾壹萬伍仟玖佰伍拾元為原告預供擔保，得
免為假執行。
    事 實 及 理 由
壹、程序方面：
一、按國有財產撥給各地國家機關使用者，名義上雖仍為國有，
    實際上即為使用機關行使所有人之權利，故本院對於是類財
    產，向准由管領機關起訴，代國家主張所有權人之權利（最
    高法院51年臺上字第2680號判決意旨參照）。本件坐落雲林
    縣○○鎮○○段00000000地號土地（下稱系爭土地）登記為中華
    民國所有，管理者為財政部國有財產署（下稱國產署），有
    系爭土地登記第一類謄本等在卷可憑（見本院卷第25頁）。
    而原告為管理機關下轄獨立之行政機關，並非其內部單位，
    且系爭土地屬原告業務職掌範圍（參見國產署組織法第5條
    及國產署各分署組織準則第1條、第2條第2款及第6款之規定
    ），由原告直接管領，原告即得代國家主張所有權人之權利
    ，故本件原告以被告無權占用系爭土地為由，訴請給付相當
    於租金之不當得利（即土地使用補償金），係以管理機關之
    地位代表國家起訴，行使所有權人之權利，依上開說明，核
    無不合。
二、原告前依督促程序對被告聲請核發支付命令，被告已於法定
    期間內提出異議，依據民事訴訟法第519條第1項規定，應以
    原支付命令之聲請，視為起訴。
貳、實體方面:
一、原告起訴主張：
㈠、原告所管理之系爭土地，遭被告以門牌號碼為雲林縣○○鎮○○
    路000巷0號之磚造樓房、圍牆內磚造平房、棚架、庭院，及
    門牌號碼為雲林縣○○鎮○○路000○0號之鐵皮平房、圍籬內棚
    房、棚架、庭院占用（占用面積合計為684平方公尺，下稱
    系爭不動產）。被告無系爭土地之合法使用權源，為無權占
    用，係無法律上原因獲有相當於租金之利益，並導致原告無
    法管理使用系爭土地之損害，是原告依民法第179條規定不
    當得利返還請求權之法律關係，請求被告給付自民國100年1
    1月1日起至109年6月30日止，所積欠相當於租金之不當得利
    共計新臺幣(下同)1,615,950元。
㈡、又系爭土地係經濟部以84年3月2日經(84)水00000000號函核
    定北港溪水系治理基本計畫堤防預定線，由臺灣省政府於85
    年4月2日85府建水字第148599號公告，雲林縣北港地政事務
    所於100年4月6日辦理第一次所有權登記為中華民國所有，
    由原告所管理。故被告就系爭土地申請回復登記請求權之時
    效，係自臺灣省政府公告日85年4月2日起算15年，被告至遲
    需於100年4月1日前向地政機關行使。惟由被告110年9月16
    日庭呈之雲林縣北港地政事務所110年9月11日北地一字第11
    00007674號函可知，被告係於110年6月28日始向雲林縣北港
    地政事務所提出回復所有權登記之申請。因此，被告之回復
    所有權登記請求權已逾民法第125條前段規定以及内政部95
    年12月19日台内地字第0950184280號函所定15年時效，故原
    告目前之立場仍係偏向不同意被告回復所有權登記之申請。
    本件原告謹遵依法行政原則，依據土地登記謄本等證據，請
    求被告給付不當得利補償金，乃屬於法有據。其餘有關被告
    之繼承情形等答辯理由，則請鈞院依法審酌處理。
㈢、並聲明：被告應給付原告1,615,950元，及自支付命令送達之
    翌日起至清償日止，按年息百分之5計算之利息；願供擔保
    ，請准許宣告假執行。
二、被告則以：
㈠、系爭土地位於日治時期編定為北港郡北港街北港1278-8、128
    1-8、1281-9番地土地（下分別稱1278-8、1281-8、1281-9
    號土地，合稱「日治時期三筆土地」）内，1278-8為訴外人
    陳金龍、陳直、許大樹、郭祥、陳爐、許全、蔡奇、陳糧等
    人所共有，1281-8、1281-9號土地為許大樹所有，「日治時
    期三筆土地」於日治時期昭和15年（即民國29年）間成為河
    川而滅失，被告為許大樹之外孫，係許大樹之繼承人，嗣「
    日治時期三筆土地」浮覆，而系爭土地係位於「日治時期三
    筆土地」範圍內。依土地法第12條規定及最高法院103年度
    臺上字第1407號判決意旨、103年度第9次民事庭會議決議，
    系爭土地於浮覆後，原所有人之所有權，即被告因繼承所取
    得系爭土地之所有權即當然回復，無待申請地政機關核准。
    雖系爭土地現在登記為國有土地，中華民國亦不能取得系爭
    土地之所有權。從而，系爭土地並非國有土地，原告並不能
    基於管理者之地位向被告請求補償金。
㈡、又許大樹之繼承人現正向雲林縣北港地政事務所請求浮覆地
    之回復所有權登記，然迄今該機關均未回覆。而土地法第12
    條規定之土地所有權回復係當然回復，無待地政機關核准，
    並非登記回復請求權，即無時效規定之適用。退萬步言，即
    使認為土地法第12條之規定係回復登記請求權，被告之登記
    請求權已罹於時效而消滅（假設語氣），原告亦不因此而取
    得系爭土地之所有權，原告主張被告無權占用，受有利益致
    其受有損失，依不當得利之法律關係，要求被告給付相當於
    租金之不當得利，殊無理由。
㈢、並聲明：原告之訴駁回；如受不利判決，願供擔保免為假執
    行。
三、得心證之理由：
㈠、原告主張系爭土地所有權人為中華民國，管理機關為原告，
    被告所有之系爭不動產占用系爭土地之面積合計為684平方
    公尺之事實，業據原告提出系爭土地之土地登記謄本、地籍
    圖謄本、土地勘清查表、使用現況略圖、現場照片、律師函
    、地價謄本及google網路地圖等資料為證，且為被告所不爭
    ，自堪信為真正。
㈡、原告主張被告占有使用系爭土地並無占有使用之權源，為無
    權占有，應繳付使用之補償金等情，則為被告所否認，並以
    前揭情詞置辯。是本件之爭點在於：原告請求被告繳付補償
    金，有無理由？即被告有無占有使用系爭土地之權源？茲分
    述如下：
  ⒈按無法律上之原因而受利益，致他人受損害者，應返還其利
    益；不當得利之受領人應返還之利益，如依其利益之性質不
    能返還者，應償還其價額；民法第179條本文、第181條但書
    分別定有明文。次按無權占用他人之土地可能獲得相當於租
    金之利益，為社會通常之觀念，而土地所有人因此受有相當
    於租金之損害，自得依民法第179條前段規定，請求相當於
    租金之不當得利。
  ⒉被告雖辯稱系爭土地係浮覆地，其因繼承所取得系爭土地之
    所有權即當然回復，是系爭土地並非國有土地，原告並不能
    基於管理者之地位向被告請求補償金等語，經查：
　⑴被告主張許大樹於79年9月7日死亡，被告為許大樹繼承人之
    一乙情，業經其提出與所述相符之繼承系統表、日據時期戶
    籍簿冊、戶籍謄本、身分證正反面影本在卷可考，自堪信為
    真實。
　⑵又「日治時期三筆土地」，其中1278-8為許大樹與他人所共
    有，而1281-8、1281-9號土地為許大樹所有，「日治時期三
    筆土地」於日治時期昭和15年（即民國29年）間已坍沒，現
    況則為道路和部分已有建物坐落乙情，有日據時期土地登記
    簿、雲林縣北港地政事務所109年9月22日北地一字第109000
    8117號函暨檢附之日據、土地臺帳、人工登記簿謄本、公務
    用謄本、地籍圖、異動索引、地籍參考圖、地籍套繪影像圖
    在卷可稽，亦堪以認定為真實。
　⑶觀諸上開雲林縣北港地政事務所109年9月22日北地一字第109
    0008117號函所檢附北港鎮北港段1281之8、1281之9地號臺
    灣省雲林縣土地登記簿（見本院卷第145至151頁、第175至1
    77頁）之記載，該1281之8地號土地於36年5月16日以「分割
    轉載」為登記原因，登記為許大樹所有，應有部分全部，於
    74年7月5日以「贈與」為登記原因，登記為許寶元、李國松
    及被告李金木所有，應有部分各3分之1，再於88年9月6日以
    「徵收」為登記原因，登記為中華民國所有，應有部分全部
    ，管理者為經濟部水利處；該1281之9地號土地於49年10月1
    9日以「收購」為登記原因，登記為臺灣省政府所有，管理
    者為臺灣省水利局，顯見1281-8號土地部分已於36年5月16
    日登記為許大樹所有，嗣被政府徵收，而1281-9號土地部分
    已於49年間被政府收購，則被告辯稱系爭土地為浮覆地，即
    非無疑。復觀諸上開雲林縣北港地政事務所函所檢附地籍圖
    謄本、地籍參考圖（見本院卷第183、187頁），上開該1281
    之8、1281之9地號土地並未位於地政機關所認定之「日治時
    期三筆土地」範圍內，則該「日治時期三筆土地」範圍究係
    為何，系爭土地是否位於「日治時期三筆土地」範圍內，尚
    有疑義，本院憑此亦難遽認許大樹得依土地法第12條之規定
    當然回復其所有權。
　⑷被告固辯稱許大樹之繼承人現正向雲林縣北港地政事務所請
    求浮覆地（包括系爭土地）之回復所有權登記等語，被告就
    此部分雖有提出雲林縣北港地政事務所110年9月11日北地一
    字第1100007674號函為證，然此僅能證明被告與許大樹之其
    他繼承人就系爭土地有提出回復所有權登記，其請求是否有
    理由，尚未見該受理機關函覆，而系爭土地現登記所有權人
    仍為中華民國，管理機關為原告乙情，此有系爭土地登記謄
    本在卷可考，是本院自無從遽認被告係有權占用系爭土地甚
    明。
　⑸此外，被告復未提出其他證據證明其所有系爭不動產係有何
    占用系爭土地之合法權源，從而，被告因無權占用系爭土地
    而受有利益，致原告受有無法使用之損害，構成不當得利，
    且前揭利益之性質為無從返還，則原告依民法第179條本文
    、第181條但書規定，請求以「相當於租金」之數額為返還
    之價額，而請求給付相當於租金之不當得利，應屬有據。
㈢、按城市地方租用基地建築房屋之租金，依土地法第105條準用
    同法第97條規定，以不超過土地申報總價年息百分之十為限
    。又基地租金之數額，除以基地申報地價為基礎外，尚須斟
    酌基地之位置，工商業繁榮之程度，承租人利用基地之經濟
    價值及所受利益等項，並與鄰地租金相比較，以為決定。觀
    之被告於本院陳稱：對於本件原告補償費之計算金額與方式
    不爭執等語（見本院卷第278頁），且系爭土地位於雲林縣
    北港鎮，距河堤道路（虎尾-北港）、復興路均約100公尺，
    附近有北辰國小、北港高中、北港鎮公所、北港鎮體育場、
    北港郵局、北港鎮農會、北港朝天宮等情，有原告提出之go
    ogle網路地圖附卷可參（見本院卷第41至47頁），是斟酌系
    爭不動產坐落位置、周遭環境、交通情形、生活機能及被告
    無權占用可能獲得之利益等一切情狀，認以原告主張100年1
    1月1日起至109年6月30日止，以系爭土地請求年度當期申報
    地價依週年利率百分之5按占用面積計算之不當得利數額，
    尚屬適當。準此，依系爭土地之歷年申報地價於100年1月起
    至104年12月止為5,400元，自105年1月起迄今為5,500元，
    此有系爭土地之地價第二類謄本在卷可查（見本院卷第49頁
    ）計算被告應給付之不當得利數額應為1,615,950元【計算
    式：5,400元×684㎡×5%÷12月×50月＋5,500元×684㎡×5%÷12月×5
    4月＝1,615,950元】。
㈣、末按給付無確定期限者，債務人於債權人得請求給付時，經
    其催告而未為給付，自受催告時起，負遲延責任，其經債權
    人起訴而送達訴狀，或依督促程序送達支付命令，或為其他
    相類之行為者，與催告有同一之效力；遲延之債務，以支付
    金錢為標的者，債權人得請求依法定利率計算之遲延利息，
    但約定利率較高者，仍從其約定利率；應付利息之債務，其
    利率未經約定，亦無法律可據者，週年利率為百分之5。民
    法第229條第2項、第233條第1項、第203條分別定有明文。
    本件原告請求被告給付不當得利使用補償金，未定給付期限
    、以支付金錢為標的，又未約定利息，則被告自受催告時起
    ，負遲延責任，是原告就上述得請求之金額，併請求被告給
    付原告之遲延利息自支付命令送達（即109年7月25日送達被
    告，見促字卷第19頁）之翌日即109年7月26日起至清償日止
    ，按週年利率百分之5計算之法定遲延利息，亦屬有據。
四、綜上所述，原告依民法第179條規定，請求被告給付1,615,9
    50元，及自109年7月26日起至清償日止，按週年利率百分之
    5計算之利息，為有理由，應予准許。
五、兩造均聲明願供擔保，聲請宣告假執行及免為假執行，經核
    合於法律規定，爰分別酌定相當之擔保金宣告之。
六、本件事證已臻明確，兩造其餘攻擊防禦方法與舉證，核與判
    決結果不生影響，爰不一一論列，併此敘明。　　
七、訴訟費用負擔之依據：民事訴訟法第78條。
中　　華　　民　　國　　111 　年　　7 　　月　　14　　日
                  民事第一庭    法  官  吳福森
以上正本係照原本作成。
如對本判決上訴，須於判決送達後20日內向本院提出上訴狀（需
按他造人數提出繕本）。如委任律師提起上訴者，應一併繳納上
訴審裁判費。
中　　華　　民　　國　　111 　年　　7 　　月　　14　　日
                                書記官　程尹鈴